臺灣花蓮地方法院刑事判決　　　　　　　 99年度易字第616號
公　訴　人　臺灣花蓮地方法院檢察署檢察官
被　　　告　陳碩賢
上列被告因傷害案件，經檢察官提起公訴（99年度偵字第5249號
），本院判決如下：
    主  文
陳碩賢犯傷害罪，處拘役參拾日，如易科罰金，以新臺幣壹仟元
折算壹日。
    事  實
一、陳碩賢為花蓮縣花蓮市○○路○段707號財團法人佛教慈濟綜
    合醫院花蓮總院（下稱慈濟醫院）之保全人員，於民國99年
    4月9日19時30分許，簡大貴帶其女至慈濟醫院急診就醫，因
    就醫次序等候問題與該院之志工大聲爭執，陳碩賢出面制止
    並要求簡大貴離開，簡大貴因其女發燒不願離去，陳碩賢竟
    基於傷害人身體之犯意，以手勒扣住簡大貴頸部強拉，並以
    腳拌住簡大貴將簡大貴摔倒在地予以壓制，復以腳重壓簡大
    貴之胸、腹部，致簡大貴受有臉部、左手前臂擦傷及挫傷及
    頸部拉傷併前頸部皮膚紅腫等傷害。
二、案經簡大貴訴由花蓮縣警察局花蓮分局報請臺灣花蓮地方法
    院檢察署檢察官偵查起訴。
    理    由
壹、證據能力部分：
一、按被告以外之人於偵查中向檢察官所為之陳述，除顯有不可
    信之情況外，得為證據，刑事訴訟法第159條之 1第2項定有
    明文。又刑事訴訟法第159條之1明定檢察官於偵查程序取得
    被告以外之人所為陳述，除顯有不可信之情況者外，均有證
    據能力，得為證據。當事人若主張其顯有不可信之情形者，
    本乎當事人主導證據調查原則，自應負舉證責任，否則，被
    告以外之人向檢察官所為之陳述，毋庸另為證明，即得作為
    認定被告犯罪之證據（最高法院96年度台上字第5684號判決
    要旨參照）。又刑事訴訟法第158條之3規定：「證人、鑑定
    人依法應具結而未具結者，其證言或鑑定意見，不得作為證
    據。」，所謂「依法應具結而未具結者」，係指檢察官或法
    官依刑事訴訟法第 175條之規定，以證人身分傳喚被告以外
    之人（證人、告發人、告訴人、被害人、共犯或共同被告）
    到庭作證，或雖非以證人身分傳喚到庭，而於訊問調查過程
    中，轉換為證人身分為調查時，此時其等供述之身分為證人
    ，則檢察官、法官自應依本法第 186條有關具結之規定，命
    證人供前或供後具結，其陳述始符合第158條之3之規定，而
    有證據能力。若檢察官或法官非以證人身分傳喚而以告發人
    、告訴人、被害人或共犯、共同被告身分傳喚到庭為訊問時
    （例如刑事訴訟法第71條、第219條之 6第2項、第236條之1
    第1項、第248條之1、第271條第2項、第271條之1第1項），
    其身分既非證人，即與「依法應具結」之要件不合，縱未命
    其具結，純屬檢察官或法官調查證據職權之適法行使，當無
    違法可言。而前揭不論係本案或他案在檢察官面前作成未經
    具結之陳述筆錄，係屬被告以外之人於偵查中向檢察官所為
    之陳述，本質上屬於傳聞證據，基於保障被告在憲法上之基
    本訴訟權，除該被告以外之人死亡、身心障礙致記憶喪失或
    無法陳述、滯留國外或所在不明而無法傳喚或傳喚不到、或
    到庭後拒絕陳述等情形外，如已經法院傳喚到庭具結而為陳
    述，並經被告之反對詰問，前揭非以證人身分而在檢察官面
    前未經具結之陳述筆錄，除顯有不可信之情況者外，得為證
    據，並應於判決內敘明其符合傳聞證據例外之理由；又前揭
    非以證人之身分在審判中之陳述筆錄，倘該被告以外之人已
    經法院以證人身分傳喚到庭並經具結作證，且由被告為反對
    詰問，或有前揭傳喚不能或詰問不能之情形外，該未經具結
    之陳述筆錄因屬審判上之陳述，自有證據能力；若係在另案
    法官面前作成之陳述筆錄，本質上亦屬傳聞證據，自得依本
    法第159條之 1第1項之規定，認有證據能力；不能因陳述人
    未經具結，即一律適用本法第158條之3之規定，排除其證據
    能力（詳最高法院96年度台上字第3527號判決意旨）。查證
    人即告訴人簡大貴於偵查時所為供述之內容，雖未經具結，
    惟檢察官當時係以告訴人之身分傳喚而為訊問，則簡大貴於
    當時其身分既非證人，即與依法應具結之要件不合，縱未命
    其具結，純屬檢察官調查證據職權之適法行使，當無違法可
    言，上開陳述本質上雖屬於傳聞證據，惟本院已經依法對告
    訴人簡大貴以證人身分到庭具結而為陳述，並接受被告、檢
    察官之交互詰問，被告詰問權利已受保障，則前揭非以證人
    身分而在檢察官面前未經具結之陳述筆錄，並無顯不可信之
    情況，揆諸前揭說明，自有證據能力。至證人簡大貴於警詢
    中所為陳述，與在本院審理時所述均大致相符，依本院審理
    時所為證述，參刑事訴訟法第159條之2規定之反面解釋，其
    警詢陳述不再引為本案證據，併予敘明。
二、按被告以外之人於審判外之言詞或書面陳述，除法律有規定
    者外，不得作為證據。被告以外之人於審判外之陳述，雖不
    符前四條之規定，而經當事人於審判程序同意做為證據，法
    院審酌該言詞陳述或書面陳述作成時之情況，認為適當者，
    亦得為證據。當事人、代理人或辯護人於法院調查證據時，
    知有刑事訴訟法第159條第1項不得為證據之情形，而未於言
    詞辯論終結前聲明異議者，視為有前項之同意，刑事訴訟法
    第159條第1項、第159條之5分別定有明文。查本院認定事實
    所引用之診斷證明書等文書證據，經被告同意作為證據，且
    未於言詞辯論終結前聲明異議，本院審酌該書面陳述作成之
    情況，並無非出於任意性或不正取供，或違法或不當情事，
    且客觀上亦無不可信之情況，堪認為適當，依刑事訴訟法第
    159條之5第2項規定，應有證據能力。
貳、認定犯罪事實之證據及理由：
一、訊據被告陳碩賢固坦承於前揭時間、地點，將告訴人簡大貴
    拉至急診室外之事實，惟矢口否認有何傷害犯行，辯稱：在
    花蓮慈濟醫院急診室，因簡大貴跟志工起爭執，我過去勸他
    好幾次，我是因為看到他作勢動手，手舉起來，才把他拉出
    去，因為簡大貴在掙扎，我就用右手扣住他脖子，左手抓住
    他一隻手拉去外面，出去的期間他一直掙扎，兩個人就跌倒
    ，跌倒之後我就順勢壓制他，沒有打他、踢他胸部、腹部云
    云。
二、經查：
  (一)被告於99年 4月9日19時30分許，在花蓮縣花蓮市○○路○段
    707 號花蓮慈濟醫院急診室，因告訴人帶其女急診就醫時不
    耐久候與該院之志工大聲爭執，被告出面制止要求告訴人離
    開，告訴人因其女發燒不願離去，被告以手勒扣住告訴人頸
    部強拉，並以腳拌住將簡大貴摔倒在地予以壓制，復以腳重
    壓告訴人之胸、腹部等事實，業據告訴人於偵查中陳述「他
    是將我摔倒，之後以腳踢我肚子及胸部兩次，他把我推到地
    下還有勒我脖子，將我過肩摔。」（見99年度偵字第5429號
    卷第 9頁），於本院審理時證述：我有掛號，護理人員來檢
    查我女兒高燒到39度點幾，我跟護理人員說先給我女兒一個
    床鋪躺，好幾次他們都好像一直推說沒有床鋪，然後就有 1
    個師兄從看醫生那裡走出來，我有一點急躁，說話很大聲，
    被告剛好來接班，那時大概 7點40分左右，就主動到我前面
    來，被告看到我態度就不好，他就在我前面跟我互罵，互罵
    大概有 1分鐘，他有叫我要出去，我說我幹嘛出去，我女兒
    發燒這麼急，我為什麼要出去，他就當場把我脖子扣住，把
    我側拉出去，拉到急診室外面，在急診室外面把我摔在地上
    ，我仰躺在地上，他就以右手壓住我脖子，右腳壓住我的肚
    子，壓一陣子後，我一直掙扎，大家都在看，他就用壓住肚
    子的右腳再用力往下壓我肚子，大概5、6分鐘，他才放開，
    我站起來時他就用腳踢我胸部1次，再踢踹我下部1次等語明
    確（見本院卷第41-46頁）。並據證人慈濟醫院值班櫃檯
    黃漢彰於本院證述：一開始是簡大貴帶1 個女兒進來看病，
    當天是由1 個男護士幫他們做檢查，但是簡大貴要求要讓他
    女兒先看，後來另1 個書記請他們到候診區待診，之後簡大
    貴很不滿意，表示這樣等太久，情緒開始激動，急診很多的
    師兄跟師姐輪番去向簡大貴表示需要等候，因為病人比較多
    ，但簡大貴情緒還是依然激動，所以陳碩賢過去請簡大貴情
    緒不要這麼激動，簡大貴依然沒有改善，隨之更激動，陳碩
    賢去勸他要請他離開，後來越拉越扯，兩個人就倒在地上；
    後來我就看到簡大貴跟陳碩賢兩個人抱在地上，這是當天的
    情形；陳碩賢有用手扣住簡大貴脖子，我記得應該是整個勾
    住肩膀，類似像朋友那樣請他離開，後來講到兩人最後吵起
    來，我看到他們兩人好像都跌在地上，兩人就倒在那邊抱在
    一起；陳碩賢要拉簡大貴，但簡大貴不讓他拉，拉扯過程 3
    、 5分鐘，陳碩賢一開始用手拉簡大貴手臂或從背後要請簡
    大貴出去，但簡大貴就揮手撥開，他們就這樣撐了幾分鐘，
    後來陳碩賢就用手扣住簡大貴脖子，我不曉得為什麼他們兩
    人就在原地倒下去，倒下去後兩人就抱在那邊，動作是陳碩
    賢手勾住簡大貴脖子，然後我就沒有再看了；再過一些時間
    ，我就聽到簡大貴說要提告（見本院卷第 47-52頁）；證
    人即慈濟醫院護士劉銘文於本院審理時證述：那天我記得是
    簡大貴帶女兒來掛號，掛號時間是99年4月9日19點29分，因
    為有發燒，就到急診掛號，那天小兒科那時段滿忙碌，同時
    有 3個小朋友掛號，我有跟簡大貴解釋要請他稍等一下，因
    為前面還有病患在看診，我們的志工就請他在藍色座椅等待
    區那邊休息，簡大貴就開始大聲咆哮，說他女兒已經發燒了
    ，為什麼還要叫他坐那邊等待，對我們的書記人員跟志工大
    罵，然後陳碩賢跟另一位保全就上前，請簡大貴不要在醫院
    院區大聲喧嘩（庭呈通報單），請簡大貴到急診室外，簡大
    貴的反應不是那麼能夠配合，還是繼續滿大聲的，所以他們
    後續才會把他請到外面去；他們是有拉扯，就在大廳前面的
    空地，我記得他們先在大門進來前面的空地，後來簡大貴有
    被帶到大廳外面，出自動門的外面，他們到外面去之後，大
    概隔 5分鐘，後來簡大貴就進來，說他要掛號要驗傷，我就
    幫他掛號量血壓，後來就按照掛號程序看診等語（見本院卷
    第 53-60頁）；證人傅麗明於本院證述：當時我看到簡先
    生跟太太抱女兒走過來看醫生，他當時並沒有先掛號，一定
    要掛號小姐先生幫他女兒看發燒，他當時口氣比較大聲，我
    們旁邊的人一直在看他，小姐有跟他說醫生等下就會幫他看
    ，但是他嗓門比較大，好像在罵人的口氣，守衛就過來勸他
    不要那麼生氣，但簡先生就嗓門很大一直念，還是一直罵，
    不知道為什麼，我沒有看得很仔細，不知道是誰推了誰一下
    ，突然兩人就打起來，後來就躺在地上打，就這樣子等語在
    卷（見本院卷第139-140頁）。
  (二)再依被告於警詢陳述：當天晚上19時許，簡大貴及老婆帶女
    兒到我上班慈濟醫院掛急診看病，因為簡大貴掛號完不想等
    候，所以跟劉均安義工及劉銘文護士發生爭吵，當時簡大貴
    對劉均安義工及劉銘文護士很兇，並罵他們，我出於職責所
    在，出面制止，我就說：「先生請你小聲一點，不要吵到其
    他病人家屬和病人，請你離開。」，我請他出去，他不願意
    出去，我就徒手抓住他的手防止他攻擊我，他一直出力，我
    才用腳將他絆住把他壓在急診室內地上，我有注意他頭部不
    要撞到地面，當我把他壓制在地上時，他一直用力掙脫，當
    時我想他應該情緒上會好一點，結果他情緒更加激動，出言
    罵我並講話很大聲，我擔心他動手攻擊我，我再徒手夾住他
    的頭抓他的褲子後面，架離出去醫院外面等語（見警卷第3-
    6 頁）等語在卷，核與告訴人證述遭被告扣住脖子過肩摔壓
    制在地等情大略相符。是綜合上開陳述，被告被告以手勒扣
    住告訴人頸部強拉，並以腳拌住將告訴人摔倒後以手腳壓制
    在地之事實，堪以認定。
  (三)被告雖辯稱：告訴人推我並手舉起來作勢要攻擊，為防止告
    訴人攻擊，始以手扣住告訴人脖子，扣他出去時，有人也要
    進來，那時人也很多，應該是勾到別人的腳才絆倒，就想說
    順勢壓制云云，然查：
    1.被告扣住告訴人脖子後，係自己以腳拌住告訴人將告訴人
      摔倒壓制在地等情，業據被告於警詢陳述在卷，已如前述
      （見警卷第 3-5頁警詢筆錄），與告訴人所述遭被告過肩
      摔之情略符，被告辯稱是勾到別人的腳而摔倒云云，委無
      可採。
    2.又於被告要強拉告訴人出去時，告訴人並無攻擊被告之肢
      體動作，業據證人黃漢彰於本院證述：「簡大貴有揮手，
      是師兄靠近簡大貴，簡大貴揮手，但不是要打人，他是不
      要人家去碰他。」、「陳碩賢要拉簡大貴，但簡大貴不讓
      他拉，拉扯過程3、5分鐘，被告一開始用手拉簡大貴手臂
      或從背後要請簡大貴出去，但簡大貴就揮手撥開，他們就
      這樣撐了幾分鐘，後來陳碩賢就用手扣住簡大貴脖子，我
      不曉得為什麼他們兩人就在原地倒下去。」（見本院卷第
      48、52頁）；及證人劉銘文於本院證述：「志工或保全勸
      導簡大貴不要大聲喧嘩時，簡大貴除了講話大聲外，沒有
      看到有其他肢體行為，我沒有看到簡大貴有作勢要打人的
      動作。」等語在卷（見本院卷第 58-59頁）。證人傅麗明
      於本院雖證述：「如果我沒看錯，那個簡先生有推守衛肩
      膀一下，一開始守衛在擦口水，我不知道是不是簡先生推
      了守衛一下，推一推就打起來，我看情形不對，後來警察
      就來了」、「守衛已經被簡先生弄得有點火大，簡先生推
      了他肩膀一下，後來不知道怎麼回事，就互相打起來，簡
      先生講話是一直對著守衛的臉，守衛一開始在擦臉上的口
      水，簡先生推肩膀一下，守衛有擋一下，我沒有看的很清
      楚，簡先生好像情緒比較激動，但守衛好像也按捺不住就
      打起來。」云云（見本院卷第 139-140頁），惟由證人所
      述「如果我沒看錯，…。」、「我不知道是不是…」、「
      …我沒有看的很清楚…。」等詞，顯見證人並未看清楚當
      時情狀，而將告訴人推開被告手部之動作誤認為推被告肩
      膀，證人傅麗明無法確認當時情狀，此部分證述自不足為
      被告有利之認定。
    3.依上所述，被告所稱告訴人手揮起來，應是被告要拉告訴
      人出去時，告訴人撥開之拒絕動作，並非攻擊行為，而此
      動作被告應甚清楚，自無誤認攻擊行為之可能，且由被告
      於警詢陳述「我請他出去，他不願意出去，我才徒手抓住
      他的手，防止他攻擊我，…當我把他壓制在地上時，他一
      直用力掙脫，…我擔心他再動手攻擊我…」等語（見警卷
      第 4頁），可見當時告訴人僅係用力掙脫，未有何揮拳攻
      擊動作，亦無任何可資為誤想遭受攻擊之情狀，被告並無
      任何遭受「攻擊」侵害而有以腕力勒扣告訴人頸部並將告
      訴人摔倒壓制之必要，被告辯稱係因擔心受攻擊云云，顯
      屬卸責之詞，委無可採。
  (四)綜上所述，被告以手勒扣住告訴人頸部強拉，並以腳絆住將
    告訴人摔倒，將告訴人壓制在地上達數分鐘，顯非防衛自己
    權利之適當行為，且依當時情狀已逾保全職務之必要行為，
    顯有不法攻擊告訴人之犯意甚明。又告訴人因遭被告勒扣頸
    部強拉及壓制之行為，受有臉部、左手前臂擦傷及挫傷及頸
    部拉傷併前頸部皮膚紅腫等傷害，有慈濟醫院診斷證明書在
    卷可稽，被告有傷害之行為，應堪認定。本案事證明確，被
    告傷害犯行洵堪認定，應依法論科。
參、論罪科刑：
    核被告所為，係犯刑法第277條第1項之傷害罪。爰審酌本案
    緣起告訴人於醫院大聲咆哮、爭執，被告因執行職務過當之
    犯罪動機、手段、目的、其品行、智識程度、犯後否認犯行
    之態度，告訴人所受傷害程度及犯罪所生危害等一切情狀，
    量處如主文所示之刑，並諭知易科罰金之折算標準，以資懲
    儆。
肆、據上論斷，應依刑事訴訟法第299條第 1項前段，刑法第277
    條第1項、第41條第1項前段，刑法施行法第1條之1，判決如
    主文。
本案經檢察官簡淑如到庭執行職務。
中    華    民    國   100    年    7     月    25    日
                  刑事第二庭    法  官  蔡寶樺
以上正本證明與原本無異。
如不服本判決應於收受送達後10日內向本院提出上訴書狀，並應
敘述具體理由。其未敘述上訴理由者，應於上訴期間屆滿後20日
內向本院補提理由書(均須按他造當事人之人數附繕本)「切勿逕
送上級法院」。告訴人或被害人如對於本判決不服者，應具備理
由請求檢察官上訴，其上訴期間之計算係以檢察官收受判決正本
之日期為準。
中    華    民    國   100    年    7     月    26    日
                                書記官
附錄本判決論罪之法律條文：
中華民國刑法第277條第1項
（普通傷害罪）
傷害人之身體或健康者，處 3 年以下有期徒刑、拘役或 1 千元
以下罰金。